臺灣臺南地方法院民事判決　　　　　　　　　　　　　九十年度訴字第二二○○號
　　原　　　告　乙○○
　　被　　　告　甲○○
右當事人間因殺人未遂案件，經原告提起刑事附帶民事訴訟請求侵權行為損害賠償，
經本院刑事庭裁定移送前來，本院判決如左：
被告應給付原告新台幣肆拾玖萬仟元。
原告其餘之訴駁回。
訴訟費用由被告負擔五分之四，餘由原告負擔。
本判決原告勝訴部分於原告以新台幣壹拾陸萬伍仟元為被告供擔保後，得假執行。
原告其餘假執行之聲請駁回。
甲、原告方面：
一、聲明：
　（一）被告應給付原告新台幣（下同）五十九萬三千元。
　（二）原告願供擔保請准宣告假執行。
二、陳述：
　（一）被告於民國（下同）八十九年十二月二十五日二十二時許，在台南縣永康市
　　　　○○○街九十號其住處前，因其弟楊國宏與原告、訴外人林育賜酒後發生爭
　　　　執而互相拉扯，被告見狀即心生不滿，竟基於殺人之犯意，進入其住處內取
　　　　刀先向林育賜之胸部要害猛刺一刀，嗣又揮刀砍殺原告，致原告受有腹部穿
　　　　刺傷、背部穿刺傷、肝撕裂傷、大腸穿孔、左第八及九肋骨斷裂、左耳撕裂
　　　　傷、橫膈膜穿刺傷等傷害，經送醫急救始倖免於難。
　（二）由於被告之侵權行為，使原告受有左列損失。
　　　　(1)醫療費之支出：原告受傷後在財團法人奇美醫院（以下簡稱奇美醫院）診
　　　　　治，共支出醫療費用四萬八千元。
　　　　(2)工作損失：原告在台南縣永康市○○路七七二號經營金泰輪胎行，該輪胎
　　　　　行之負責人雖登記為原告之妻林秀子，然實際上係由原告經營，原告遭被
　　　　　告殺傷後，三個月無法營業，依勞工最低基本工資計算，被告至少應賠償
　　　　　原告工作損失四萬五千元。
　　　　(3)精神慰撫金：原告受害後，精神上受有重大刺激無法彌補，爰請求被告賠
　　　　　償精神慰撫金五十萬元。
　　　　右列各項損失共計五十九萬三千元，原告爰依侵權行為法律關係，訴請被告
　　　　賠償之。
三、證據：提出奇美醫院收費收據影本十三件、診斷證明書影本一件、各類所得扣繳
　　暨免扣繳憑單影本一件為證，並引用台灣高等法院台南分院九十年度上訴字第一
　　四五一號刑事案件全卷內所附之證據，及聲請訊問證人郭展佑。
乙、被告方面：
一、聲明：原告之訴駁回。
二、陳述：本件事故乃原告所引起，被告係基於正當防衛而傷害原告，並非殺人，被
　　告只願意賠償原告主張之醫療費用四萬八千元。
三、證據：引用台灣高等法院台南分院九十年度上訴字第一四五一號刑事案件全卷內
　　所附之證據。
丙、本院依職權調閱台灣高等法院台南分院九十年度上訴字第一四五一號刑事案件全
　　卷，及向奇美醫院函詢原告之傷勢、復原狀況、受傷後所須休養之期間等，並向
　　財政部財稅資料中心函調兩造之財產歸戶資料，暨向財政部台灣省南區國稅局新
　　化稽徵所函調兩造最近三年之各類所得稅申報資料。
　　理　　由
甲、程序方面：
　　按訴狀送達後，原告不得將原訴變更或追加他訴，但擴張或減縮應受判決事項之
　　聲明者，不在此限，民事訴訟法第二百五十五條第一項第三款定有明文。查原告
　　起訴狀訴之聲明第一項原請求被告應給付原告一百四十四萬八千元，於起訴狀繕
　　本送達被告後，將訴之聲明第一項變更為被告應給付原告五十九萬三千元，核屬
　　減縮應受判決事項之聲明，揆諸前開規定，應予准許，合先敘明。
乙、得心證之理由：
一、原告起訴主張：被告於八十九年十二月二十五日二十二時許，在台南縣永康市○
　　○○街九十號其住處前，見其弟楊國宏與原告、訴外人林育賜酒後發生爭執並互
　　相拉扯，因而心生不滿，竟基於殺人之犯意，揮刀砍殺原告成傷，原告為此爰依
　　侵權行為法律關係，請求被告賠償醫療費、工作損失及精神慰撫金，共計五十九
　　萬三千元等語；被告則以：本件事故乃原告所引起，伊係基於正當防衛而傷害原
　　告，並非殺人，故只願意賠償原告醫療費用四萬八千元云云，資為抗辯。
二、經查：
　（一）本件事故發生之緣由乃係因於八十九年十二月二十五日二十二時許，原告與
　　　　其父親劉泰宏至被告位在台南縣永康市○○○街九十號之住處前大聲喊叫，
　　　　欲將斯時與被告之胞弟楊國宏一起吃拜拜飲酒之員工林育賜帶回，楊國宏應
　　　　聲出門後即遭原告踹倒在地，而上前勸阻之被告之胞兄楊國津亦遭原告打倒
　　　　，被告見狀因而憤憤不平，乃與原告、林育賜互毆拉扯，並返回其住處取刀
　　　　砍刺原告、林育賜成傷等情，為兩造所不爭執，並經本院依職權調取台灣高
　　　　等法院台南分院九十年度上訴字第一四五一號刑事案件全卷核閱綦詳，堪認
　　　　屬實。
　（二）查被告並不否認原告所受之傷害乃係遭其持刀砍刺所致，雖其抗辯稱：伊所
　　　　為乃係基於正當防衛云云，惟查：
　　　　(1)被告於右揭時地持刀向原告身體要害之腹部猛刺並砍殺等情，業據原告及
　　　　　同遭殺傷之林育賜於刑事案件警訊及偵、審時指訴綦詳，並經原告之父親
　　　　　劉泰宏於警訊時證述屬實，且原告因而受有腹部穿刺傷十公分、背部穿刺
　　　　　傷三公分、肝臟撕裂傷、大腸穿孔、左第八、第九根肋骨斷裂，橫隔膜穿
　　　　　刺傷（八×四公分、二×三公分）、左耳撕裂傷等多處傷害，亦有原告所
　　　　　提出奇美醫院之診斷證明書影本一件附卷可稽。
　　　　(2)又依林育賜指稱：「甲○○持短刀往我身上刺，我倒地後，他仍繼續砍我
　　　　　；當天被告母親抱住我時，要將我拉後退，被告趁勢刺我一刀，之後趁我
　　　　　倒地後，以刀砍我，我以手抵擋，致我的右手韌帶斷裂。」等語（詳見刑
　　　　　事案件一審卷第二十六頁、第八十二、八十三頁筆錄，二審卷九十年十一
　　　　　月三十日訊問筆錄），原告指稱：「我跑過去要救林育賜，但甲○○又進
　　　　　屋內，拿了一把長刀出來，應該是武士刀，就往我身上刺；當時被告就持
　　　　　一把將近一尺長的刀子砍殺林育賜，後來他又進去拿一把兩尺長的刀子砍
　　　　　殺我。」等語（詳見刑事案件一審卷第二十六頁、第一○五頁筆錄，二審
　　　　　卷九十年十一月十六日訊問筆錄），及證人即原告之父親劉泰宏於刑事案
　　　　　件警訊時證稱：「‧‧‧我趕到大灣三街九十號前發現我兒子乙○○與楊
　　　　　國昭吵架，‧‧‧林育賜從甲○○家中走出來，我兒子乙○○即向他說：
　　　　　『你明天要上班，現在還在這邊喝酒，趕快回去吧！』，甲○○聽到就很
　　　　　不高興，而林育賜見甲○○與乙○○在拉扯，即向前攔阻，拉住了甲○○
　　　　　一下，甲○○便進入屋內拿出一把短刀（類似番刀），向林育賜砍了好多
　　　　　刀（不確定幾刀），林育賜便滿身是血倒地，‧‧‧，而甲○○則再度入
　　　　　屋內拿出二把武士刀（經查係類似武士刀之刀械），並把長的武士刀從刀
　　　　　鞘中拔出，我兒子乙○○即衝上前要搶下該武士刀，而被甲○○砍殺了幾
　　　　　刀，我看見乙○○全身是血，而甲○○進入其住宅內，我即攔計程車把劉
　　　　　士毅及林育賜送至奇美醫院救治。」等語，足認本件案發之經過顯係被告
　　　　　因前述緣由致生不滿，乃回其住處內取出類似番刀之短刀一把猛剌林育賜
　　　　　胸口一刀，且見林育賜摔倒在地後，被告猶繼續持刀揮砍，因林育賜以右
　　　　　手阻擋，林育賜右手之韌帶因此斷裂，此時原告乃趨前欲營救林育賜脫險
　　　　　，被告見狀又另取得類似武士刀之長刀一把，往原告之腹部猛刺數刀，致
　　　　　原告受傷。
　　　　(3)按胸部、腹部為人身體最重要部位，若遭銳器刀械砍斫極易致命，此乃眾
　　　　　所周知之事實，亦為被告主觀上所無法諉為無預見，被告雖辯稱其無殺人
　　　　　之犯意，惟若屬實，則被告大可僅徒手毆打原告，何以另專程自其住處內
　　　　　取出刀械行兇？況自原告所受之傷勢觀之，其受傷之部位乃係內有諸多臟
　　　　　器及動脈血管之要害部位，確容易引發生命危險，且原告自前腹部深及後
　　　　　背部之腹部穿刺傷長達十公分，顯見被告當時下手著實猛烈，參以被告先
　　　　　係目睹其家人受原告以暴力相向而嚴重不滿，則其因情緒激動，而持刀向
　　　　　原告猛刺並揮砍，實難謂其無殺人之動機。是參酌上述被告之情緒非常氣
　　　　　憤、所使用之兇器、下手之部位等情，堪認被告當時確有置原告於死之故
　　　　　意。被告雖辯稱本件事故乃原告所引起，原告難辭其咎云云，惟縱令原告
　　　　　先出言挑釁並對被告之家人暴力相向，被告亦無殺人之權利，是被告自不
　　　　　得執此主張卸免其責。
　　　　(4)再按正當防衛必須對於現在不法之侵害始得為之，侵害業已過去，即無正
　　　　　當防衛可言，至彼此互毆，又必以一方初無傷人之行為，因排除對方不法
　　　　　之侵害而加以還擊，始得以正當防衛論，故侵害已過去後之報復行為，與
　　　　　無從分別何方為不法侵害之互毆行為，均不得主張防衛權（最高法院三十
　　　　　年上字第一０四０號判例意旨參照）。查本件原告及林育賜雖有聯手毆打
　　　　　被告，惟被告竟持刀械揮砍刺殺當時手無守鐵之原告及林育賜，且於先遭
　　　　　砍殺之林育賜不支倒地後，被告猶繼續持刀對之揮砍，並持刀往欲營救林
　　　　　育賜脫險之原告猛刺數刀，則被告於砍殺原告時，實難認原告及林育賜對
　　　　　被告有不法侵害之行為繼續中，是被告所為與正當防衛、防衛過當須係對
　　　　　於現在不法之侵害而實施防衛之要件顯有未合，被告辯稱其所為乃正當防
　　　　　衛云云，自非可採。
　　　　(5)末查，被告所為之上開行為，亦經刑事法院同此認定，而以被告涉犯殺人
　　　　　未遂罪，判處被告有期徒刑七年在案，有本院九十年度訴字第七四九號及
　　　　　台灣高等法院台南分院九十年度上訴字第一四五一號刑事判決附卷可稽，
　　　　　並經本院依職權調閱上開刑事案卷查明無訛，是原告之主張堪認為真實。
　　　　(6)綜上所述，被告殺害原告身體之行為，至為灼然，其侵權行為與原告所受
　　　　　傷害之間，具有相當因果關係，足堪認定。
三、按因故意或過失，不法侵害他人之權利者，負損害賠償責任；又不法侵害他人之
　　身體或健康者，對於被害人因此喪失或減少勞動能力或增加生活上之需要時，應
　　負損害賠償責任；再不法侵害他人之身體、健康、名譽、自由、信用、隱私、貞
　　操，或不法侵害其他人格法益而情節重大者，被害人雖非財產上之損害，亦得請
　　求賠償相當之金額，民法第一百八十四條第一項前段、第一百九十三條第一項、
　　第一百九十五條第一項前段分別定有明文。查原告主張其為被告殺傷之事實，已
　　如前述可信為真實，揆諸前開規定，被告對於原告所受之損害，自應負損害賠償
　　責任，原告本於侵權行為之法律關係訴請被告賠償損害，自屬有據。
四、至原告請求被告賠償之費用，是否應予准許，茲分述如次：
　（一）醫療費用部分：
　　　　查原告主張其受傷後在奇美醫院診治，共支出醫療費用四萬八千元等情，業
　　　　據提出奇美醫院收費收據影本十三件為證，且為被告所不爭執，被告並表示
　　　　其願意賠償原告此部分之損害等語，是原告請求被告賠償醫療費用四萬八千
　　　　元，為有理由，應予准許。
　（二）工作損失部分：
　　　　查原告主張其為台南縣永康市○○路七七二號「金泰輪胎行」之實際負責人
　　　　，其遭被告殺傷後，三個月未營業，受有工作損失之事實，核與證人郭展佑
　　　　之證述相符（詳見九十年十二月二十六日言詞辯論筆錄），並為被告所不爭
　　　　執，且經本院函詢奇美醫院，該院回覆稱：「該病患（即原告）為腹部穿刺
　　　　傷，傷及肝葉、橫膈膜及大腸，術後雖順利出院，但因傷及橫膈膜，故不宜
　　　　從事重度工作（如搬運貨物等），休息三個月乃合理。」，有該院以九十一
　　　　年一月二十三日（九一）奇醫字第０三一八號函檢附之病情摘要一件附卷可
　　　　稽，是原告請求被告賠償三個月之工作損失，自屬合理。又查行政院訂定勞
　　　　工每個月最低基本工資為一萬五千八百四十元，被告主張以每個月一萬五千
　　　　元計算其工作損失，本院核認屬適當，是原告請求被告賠償三個月共計四萬
　　　　五千元之工作損失，為有理由，亦應准許。
　（三）精神慰撫金部分：
　　　　查原告經營輪胎行，年收入約三十餘萬元，其名下有二筆土地，而被告原本
　　　　在其家中開設之精品店幫忙，有需要花費時即向店裡取錢花用，於本件事故
　　　　發生後，即經收押於看守所迄今，其名下有四輛汽車等情，業據兩造陳明在
　　　　卷可按，且有本院向財政部財稅資料中心函調兩造之財產歸戶資料，及向財
　　　　政部台灣省南區國稅局新化稽徵所函調兩造最近三年之各類所得稅申報資料
　　　　，暨原告提出之各類所得扣繳暨免扣繳憑單影本一件附卷可稽。本院審酌兩
　　　　造之身分、社會地位、智識水準、經濟狀況，及被告係因目睹其家人遭受原
　　　　告大聲喊叫、挑釁、暴力相向，原告又與被告互毆拉扯，而引發殺人之動機
　　　　，暨被告行兇之手段猛烈，導致原告之傷勢嚴重，原告所受驚嚇亦非輕，精
　　　　神上受有相當程度之痛苦等因素，認原告請求被告賠償非財產上損害賠償之
　　　　金額，以四十萬元為適當，其逾此部分之請求，不應准許。
　　綜上，原告所受之損害總計為四十九萬三千元。
五、從而，原告本於侵權行為法律關係，請求被告給付四十九萬三千元，為有理由，
　　應予准許，至逾此部分之請求，則無理由，應予駁回。
丙、假執行之宣告：
　　原告陳明願供擔保請准宣告假執行，經核於法並無不合，爰酌定相當之擔保金額
　　准許之。
丁、結論：
　　據上論結，本件原告之訴為有理由，依民事訴訟法第七十八條、第三百九十條第
　　二項，判決如主文。
中　　　華　　　民　　　國　　九十一　　年　　　三　　　月　　　五　　　日
    　　　　　　　　　　　　　　　臺灣臺南地方法院民事第三庭
~B法　　　官　葉惠玲
右為正本係照原本作成。
如對本判決上訴須於判決送達後廿日內向本院提出上訴狀
中　　　華　　　民　　　國　　九十一　　年　　　三　　　月　　　五　　　日
~B法院書記官　汪姿秀
